【裁判字號】    90,台上,5909
【裁判日期】    900926
【裁判案由】    偽造文書
【裁判全文】
最高法院刑事判決                                九十年度台上字第五九○九號
    上  訴  人  甲○○
右上訴人因偽造文書案件，不服台灣高等法院台南分院中華民國八十八年七月二十六
日第二審判決（八十八年度上訴字第九○三號，起訴案號：台灣嘉義地方法院檢察署
八十七年度偵字第六八九二、六八九三號），提起上訴，本院判決如左：
    主  文
原判決撤銷，發回台灣高等法院台南分院。
    理  由
本件原判決認定：上訴人甲○○基於意圖為自己不法所有之概括犯意，擬以虛列他人
姓名為會員籌組民間互助會，再冒用該虛列會員名義得標之方式詐取會款，先後自民
國八十四年五月十日、八十五年二月二十五日起，自任會首，於原判決（下同）附表
編號一、二所示之時間，各召集互助會一組，利息均採外標制，分別於每月十日、二
十五日在嘉義市○區○○路一九七巷三號其住處開標，參與標會之會員需於標單上書
寫標會人之署名及欲得標之金額。甲○○嗣於各該互助會期間內之不詳年、月之十日
、二十五日，連續多次在上開地點開標時，冒用附表編號一之互助會中所虛列之會員
鄭嘉雄、顏新茂、陳金耳、丁清文、朱榮賢、何佩真、吳金聰、翁素霞、吳阿秀、羅
桂蘭之名義及冒用附表編號二之互助會中所虛列之會員丁清文、朱榮賢、鄭嘉雄、翁
素霞、吳阿秀、顏新茂之名義，在標單上偽造上開虛列會員之姓名及標金，參與投標
予以行使而得標，致附表編號一互助會之活會會員吳世聰、劉芳妃、林文徒、葉文雄
、張文一及附表編號二互助會之活會會員吳世聰、龔俊鳴、陳芬蘭、黃敬祥、張文一
等活會會員陷於錯誤，每人每次每會交付新臺幣（下同）一萬元之會款予甲○○，致
生損害於該被偽造名義之會員及活會會員。嗣於八十六年二月二十五日（即附表編號
二互助會第十三會開標日）、八十六年三月十日（即附表編號一互助會第二十三會開
標日）後，甲○○因見會期即將屆滿，懼東窗事發，旋即宣布上開二組互助會倒會停
標，至此吳世聰等人始知受騙。甲○○於原審判決附表編號一之互助會，於每次標會
時冒用一人名義（共冒用十人名義），該會活會會員吳世聰等五人即繳交一萬元活會
會款，計先後共詐得約五十萬元（不含利息）；附表編號二之互助會，先後共冒用六
人名義，每次均有吳世聰等五名活會會員繳交一萬元活會借款，先後共詐得約三十萬
元（不含利息）等情。因而撤銷第一審之科刑判決。改判論處上訴人以連續行使偽造
私文書，足以生損害於他人罪刑，雖非無見。惟查：（一）有罪之判決書，對被告有
利之證據不採納者，應說明其理由，為刑事訴訟法第三百十條第二款所明定。故有罪
判決書對於被告有利之證據，如不加採納，必須說明其不予採納之理由，否則即難謂
無判決不備理由之違誤。是事實審法院應於審判期日就被告否認犯罪所為有利之辯解
事項與證據，予以調查，而於有罪判決理由內詳加論列，否則率行判決，即屬於法有
違。上訴人於原審審理時已提出鄭嘉雄等十人之地址請求傳訊以資證明上訴人未虛列
該十人為互助會會員詐騙告訴人等，有其聲請調查證據狀在卷可稽（原審卷第二十－
二十二頁），然原審僅以縱予傳訊，亦屬事後串證之詞，不足採信為由，認無傳訊必
要。查原審既未傳訊，復不知證人之證詞如何，何足認係串證之詞？又上開證人是否
遭人冒名標會，自應詳加訊明，審慎判斷，何能謂無調查之必要。原審就此重要之待
證事項未經調查，衡諸前開說明，顯有應於審判期日調查之證據未予調查及理由不備
之違法。（二）告訴人等在第一審訊問時曾指稱：「（問：他後來有沒有被死會會員
倒？）沒有，得標的人他都先扣掉死會的錢」等語（第一審卷第三十九頁），如所稱
非虛，上訴人於會員得標時，本應將得標款全數交與得標會員，嗣由得標會員按期繳
交死會會款，然上訴人既先將得標會員以後應繳之死會會錢先扣除，得標會員以後亦
無須再繳交死會會款，以後能收取之得標會款勢必逐月減少，則上訴人預先扣除之目
的何在？其每月向其他會員收取之會款究如何處理？有無以預扣方式掩飾其虛列會員
無法繳交會款情事？自有調查釐清之必要。依原判決事實認定，上訴人於原判決附表
編號一虛列會員十人，二十七會中已標二十三會；附表編號二虛列會員六人，十八會
中已標十三會等情，如所認定事實無訛，附表編號一之互助會，應有虛列會員十人及
會首除外之其他十二人得標，附表編號二互助會，則應有虛列會員六人及會首除外之
其他六人得標，原審未予傳訊其他已得標之會員訊明各得標會員收取得標款及繳交會
款之詳情，究明上訴人詐欺所得金額若干。遽行判決，亦嫌速斷。以上或為上訴意旨
所指摘，或為本院得依職權調查之事項，應認原判決有撤銷發回之原因。
據上論結，應依刑事訴訟法第三百九十七條、第四百零一條，判決如主文。
中      華      民      國     九十     年      九      月    二十六    日
                              最高法院刑事第十一庭
                                  審判長法官  林  增  福
                                        法官  邵  燕  玲
                                        法官  吳  昆  仁
                                        法官  陳  世  雄
                                        法官  惠  光  霞
      右正本證明與原本無異
                                              書  記  官
中      華      民      國     九十     年      十      月      三      日


司法院資訊處製作；財團法人民間司法改革基金會備份。
